臺灣高等法院高雄分院刑事判決　　　　93年度上訴字第1304號
上　訴　人　臺灣高雄地方法院檢察署檢察官
被　　　告　丙○○
指定辯護人　沈志祥　律師
上列上訴人因被告搶奪等案件，不服臺灣高雄地方法院93年度訴
字第1046號中華民國93年11月2 日第一審判決（起訴案號：臺灣
高雄地方法院檢察署93年度偵字第5724號），提起上訴，本院判
決如下：
    主  文
原判決撤銷。
丙○○連續意圖為自己不法之所有，而搶奪他人之動產，因而致
重傷，處有期徒刑肆年。
    事  實
一、丙○○基於意圖為自己不法所有之概括犯意，於民國93年2
    月18日下午6 時30分許，騎乘不詳車號之深色重型機車，行
    經高雄縣林園鄉○○○路156 號前，見乙○○○一人獨自在
    路上行走，即乘乙○○○不及防備之際，騎乘機車自後方搶
    奪乙○○○所有夾於左側腋下之皮包1 只（內有新臺幣【下
    同】7,2000元、高雄企銀存摺兩本、印章4 顆及摩托羅拉牌
    36 88X型行動電話1 支等物），得手後隨即駕車加速逃逸。
    復於同年3 月11日下午5 時30分許，騎乘不知情之友人黃政
    智所租借用之車牌號碼ZDF-399 號輕型機車，行經高雄縣林
    園鄉○○○路與港埔三路口處，客觀上能遇見車行中搶奪行
    人財物，將可能使行人於拉扯間倒地，造成重傷或死亡之結
    果，竟趁行人甲○○不及防備之際，騎乘該機車由後搶奪甲○○所持有之手提袋1 只（內有現金500 元、BENQ牌行動電
    話1 支及書本等物）得手後，旋即騎乘前開機車沿港埔三路
    往椰樹南巷方向逃逸，途中將搶得之手提袋、書本等物隨意
    丟棄，現金500 元、BENQ牌行動電話1 支則交給不知情之黃
    政智使用。甲○○因遭搶奪雙方拉扯皮包後倒地，因而受有
    頭部外傷併腦挫傷、水腫顱內出血等傷害，經送醫救治，因
    頭部受傷左顳葉切除無法再生，而左腦原為優勢大腦，右腦
    無法完全取代其功能，造成重大難治之傷害。嗣因駕車經過
    之黃瑞彬目擊並記錄丙○○前開機車車牌號碼，始為警循線
    查獲。
二、案經乙○○○及甲○○之母溫美珠訴由高雄縣政府警察局林
    園分局報請臺灣高雄地方法院檢察署檢察官偵查起訴。
    理  由
壹、證據能力部分：
一、按被告以外之人（包括證人、鑑定人、告訴人、被害人及共
    同被告等）於審判外之陳述雖不符刑事訴訟法第159 條之1
    至之4 等四條之規定，而經當事人於審判程序同意作為證據
    ，法院審酌該言詞陳述或書面陳述作成時之情況，認為適當
    者，亦得為證據；當事人、代理人或辯護人於法院調查證據
    時，知有刑事訴訟法第159 條第1 項不得為證據之情形，而
    未於言詞辯論終結前聲明異議者，視為有前項之同意，同法
    第159 條之5 定有明文。本件證人黃政智、黃瑞彬及乙○○○曾於警詢中為陳述，其性質雖屬傳聞證據，惟證人黃政智
    、黃瑞彬2 人未再於法院審理中為陳述，另證人乙○○○於
    原審審理時所為供述，經核與其警詢時之供述內容一致，故
    其等3 人警詢時之供述，查無符合同法第159 條之2 之情形
    ，本無證據能力可言，然因當事人於本院準備程序時就其等
    3 人所為之上開警詢筆錄內容是否有證據能力，均表示無意
    見，且於本院審理時予以提示並告以要旨，且各經檢察官、
    辯護人及被告等人表示意見。當事人或辯護人已知上述筆錄
    乃傳聞證據，且均未於言詞辯論終結前對該等筆錄內容異議
    ，已擬制同意其有證據能力，本院審酌上開筆錄作成時，較
    無人情施壓或干擾，亦無不當取供之情形，認為以之作為本
    案之證據亦屬適當，是其於警詢中之證言自具有證據能力。
二、按證人、鑑定人依法應具結而未具結者，其證言或鑑定意見
    ，不得作為證據。刑事訴訟法第158 條之3 定有明文。本件
    檢察官未令證人蘇徐麗娥於陳述前具結而為陳述；另證人黃
    政智、乙○○○2 人之偵查筆錄中雖有諭知具結之義務及命
    證人具結之記載，然卷內並無此2 人具結之結文，等同未經
    具結，且查無依法不得令其具結之情形，是上開證人於偵查
    中之證言即無證據能力。
貳、實體部分：
一、訊據被告丙○○固不否認於前揭時、地搶奪被害人甲○○，
    並致甲○○受有前開傷害之犯行，惟辯稱被害人甲○○所受
    傷害並非重傷害云云，並矢口否認有於93年2 月18日搶奪乙○○○之事實，辯稱：伊因為車禍腦部有受過傷，平常大部
    分時間都被伊母親反鎖在家裡房間內，2 月18日當天也是如
    此，伊當天沒有騎機車出門云云。
二、經查：
  (一)前揭第一次搶奪犯行，業據被害人乙○○○於警詢時指稱：
    當時從菜市場往超商方向徒步前進，將皮包夾在左側腋下，
    忽然有人從後方拉扯伊皮包3 次，本以為是朋友在開玩笑，
    轉頭看時皮包就被搶犯搶走，搶犯是約30歲女子，直髮至背
    、瘦小、著黑色外套、黑色長褲、未戴安全帽、騎乘深色重
    機車之語（警卷第13頁反面），嗣於第二次警詢時亦指稱：
    搶犯是為女子、年約30歲，身材瘦小、直髮至背、頭髮染色
    且左耳戴有耳環之語（警卷第15頁反面）；另於原審證述：
    搶犯沒有戴安全帽及口罩，頭髮有染金紅色，戴有搖擺式耳
    環，機車是墨綠色等語（原審卷第108 至110 頁），經核被
    害人乙○○○就搶犯之特徵前後指述大致相符，而依其指述
    ，行搶之人當時並未配戴安全帽及口罩，且因乙○○○曾左
    轉回頭，有近距離觀察行搶之人之機會，是其於案發當日即
    93年2 月18日至高雄縣警察局林園分局林園派出所報案之初
    ，即能就行搶之人之身材、衣著、髮型、騎乘機車之顏色為
    確切之描述，及至距被搶時間不超過1 個月之同年3 月11日
    ，被害人乙○○○至林園分局港埔派出所指認時，更明確指
    認行搶之人頭髮染色、左耳配戴耳環等特徵，且於原審審理
    中證述之特徵亦前後一致，再被害人乙○○○與被告並無夙
    怨嫌隙，其親身經歷之證言應有高度可信性；參以證人黃政
    智於警詢時證述：被告曾於93年2 月20日左右向伊借機車騎
    用，又2 月中、下旬被告曾交給伊一些現金共3 次，分別是
    5,000 元、4,000 元、2,000 元等情（警卷第6 頁背面），
    被告向黃政智借用機車及交付金錢之時間恰與被害人乙○○○遭搶之時點相近，又被告並無工作收入，其母亦未提供零
    用金，衡諸常情，餽贈朋友應不至如此闊綽，是被告所辯顯
    係事後卸責之詞，不足採信。
  (二)證人蘇徐麗娥即被告母親雖到庭證稱：平常伊都將被告鎖在
    其經營之家庭代工廠樓上，因被告會自殘，所以伊會將門反
    鎖不讓被告出來，只有吃飯時才下樓，2 月18日被告也沒有
    出門，因在選舉期間，代工廠在趕貨，所以伊印象深刻云云
    （原審卷第56至62頁），然證人張鳳淑即黃政智之母則證稱
    ：伊自93年1 月份起受雇在被告母親代工廠工作，被告精神
    狀態正常時，會下樓幫母親工作，那段時間很忙，被告母親
    讓她在樓下一起工作等語（原審卷第63頁至第70頁），依證
    人張鳳淑所述，被告並非經常性遭其母親反鎖在家中，又該
    時間正值選舉期間，被告母親經營之家庭代工廠工作繁忙，
    依常理被告應是在代工廠幫忙，豈會如證人蘇徐麗娥證稱每
    天將被告反鎖在房間？是證人蘇徐麗娥前揭證詞與證人張鳳
    淑所證情節大相逕庭，顯然有偏頗之虞，已難採信；再證人
    張鳳淑雖另證稱：伊在1 月份分別向蘇徐麗娥預支5,000 元
    、4,000 元，最後一次是2 月14日預支3,000 元工資，叫被
    告轉交給伊兒子黃政智，因為伊不希望黃政智覺得可以隨意
    伸手向父母要錢，但是伊並未交代被告要如何告訴黃政智錢
    的來源云云（原審卷第63至70頁），核與證人黃政智於警詢
    時證稱：被告拿錢給他時說是一些認識的叔、伯、阿姨給的
    等語（警卷第6 頁背面）迥然相異，亦與被告陳稱是張鳳淑
    要伊騙黃政智說錢是叔、伯所給的等語不符，證人張鳳淑對
    於委託被告轉交金錢給黃政智之理由亦顯然與常情相違，是
    證人蘇徐麗娥、張鳳淑前揭證述，均係為迴護被告之詞，不
    足採信。
  (三)前揭第二次搶奪犯行，業據被告坦承不諱，復經證人黃瑞彬
    於警詢中證述明確（警卷第10至12頁）及證人黃政智於警詢
    時證稱被告借用車牌號碼ZDF-399 號機車等節綦詳，並有照
    片4 張、高雄醫學大學附設中和紀念醫院診斷證明書、贓物
    領據各1 紙附卷可資佐證，足認被告自白與事實相符，堪可
    採為論罪科刑之依據。
  (四)又被害人甲○○因而受有頭部外傷併腦內出血之傷害，有高
    雄醫學大學診斷證明書一紙附卷可按，嗣經本院囑託長庚紀
    念醫院高雄分院鑑定結果認為：甲○○於頭部傷害後因左顳
    葉切除，語言功能受損且比原水準退步導致其智商退化呈中
    下智能；左顳葉切除為永久損傷無法再生，左腦原為優勢大
    腦，幼腦無法完全取代其功能，所以頭部傷害屬重大難治之
    程度，有該院94年7 月9 日（94）長庚院高字第452741號函
    附之精神鑑定報告書在卷可稽。是以被害人因本件搶奪所受
    之頭部傷害，已屬其他於身體及健康有重大難治之傷害，至
    堪認定。而騎乘機車搶奪行人，將可能因拉扯或拖行導致行
    人倒地受傷，造成重傷或死亡之結果，此為週知之事實，且
    應屬客觀上所能預見。被告騎乘機車行搶行人甲○○皮包，
    雙方因拉扯皮包致使甲○○倒地，頭部受創受有前揭重大難
    治之傷害，而被害人所受此重傷害與被告所為搶奪犯行間有
    相當因果關係，被告對此加重結果自應負責。
  (五)綜上所述，被告前開所辯，係屬卸責之詞，不足採信，被告
    前開犯行已堪認定。
三、核被告所為，係犯刑法第325 條第2 項後段之搶奪致重傷罪
    （原起訴書所載起訴法條為刑法第325 條第1 項、第277 條
    第1 項之罪，惟因檢察官於原審蒞庭實施公訴時已變更起訴
    法條為刑法第325 條第2 項後段之搶奪致重傷罪，併予敘明
    ）。又被告先後2 次搶奪犯行，時間緊接，方法相同，所犯
    又係基本構成要件相同之罪名，顯均係基於概括犯意反覆為
    之，應依連續犯之規定，論以搶奪致重傷害罪一罪。
四、原審據以論處被告罪刑，固非無見；惟查被告所犯第二次搶
    奪犯行，被害人因之所受頭部傷害已屬重大難治之傷害，已
    詳述如前，原判決僅論以普通傷害，並認此傷害罪與搶奪罪
    間為牽連犯關係，容有未洽。檢察官執此事由提起上訴，指
    摘原判決不當，為有理由，自應由本院將原判決撤銷改判。
    爰審酌被告正值青年，不謀正途賺取所用，反好逸惡勞，連
    續以機車行搶方式，搶奪行人之財物，甚且於搶奪過程中，
    因被害人甲○○緊拉手提袋不放，雙方拉扯致甲○○跌倒在
    地頭部受創嚴重，影響被害人及其家庭身心受創甚鉅，嚴重
    影響社會治安，惡性甚重，且其犯後僅坦承部分犯行，態度
    欠佳，傷害被害人甲○○部分迄未達成和解等一切情狀，量
    處如主文第2 項所示之刑，以資懲儆。
據上論結，應依刑事訴訟法第369 條第1 項前段、第364 條、第
299 條第1 項前段，刑法第56條、第325 條第2 項後段，判決如
主文。
本案經檢察官陳國全到庭執行職務。
中　　華　　民　　國　　94　　年　　8 　　月　　31　　日
                  刑事第七庭    審判長法  官   莊飛宗
                                      法  官   曾逸誠
                                      法  官   黃三友
以上正本證明與原本無異。
如不服本判決應於收受本判決後10日內向本院提出上訴書狀，其
未敘述上訴理由者，並得於提起上訴後10日內向本院補提理由書
狀（均須按他造當事人之人數附繕本）「切勿逕送上級法院」。
中　　華　　民　　國　　94　　年　　9 　　月　　2 　　日
　　　　　　　　　　　　　　　　　　　書記官   黃玉珠
附錄本件判決論罪科刑法條：
中華民國刑法第325 條
意圖為自己或第三人不法之所有，而搶奪他人之動產者，處6 月
以上5 年以下有期徒刑。
因而致人於死者，處無期徒刑或7 年以上有期徒刑，致重傷者，
處三年以上十年以下有期徒刑。
第一項之未遂犯罰之。
